臺灣高等法院刑事判決　　　　　　　　　　九十一年度重上更(三)緝字第一五一號
　　上　訴　人　臺灣板橋地方法院檢察署檢察官
　　上　訴　人
　　即　被　告　甲○○
右上訴人，因被告偽造文書案件，不服台灣板橋地方法院，八十四年度訴緝字第七三
號，中華民國八十四年四月二十九日第一審判決（起訴案號：臺灣板橋地方法院檢察
署八十四年度偵續(二)字第一八四號）提起上訴，本院判決後，經最高法院第三次發回
更審，本院判決如左：
    主  文
原判決撤銷。
甲○○無罪。
    理  由
一、公訴意旨略以：被告甲○○係台北縣永和市○○路一七二號三樓宏偉房屋仲介有
    限公司（下稱宏偉公司）之協理，於民國（下同）八十年六月十二日代被害人丙○○銷售其所有位於台北縣永和市○○路○段九十二巷二十號及二十二號一樓房
    屋及其坐落之基地，於同年六月十五日從中仲介促成買主陳佩玲（另案審理）以
    新台幣（下同）七百十萬元之價格買受前開房地而訂立買賣契約，由陳佩玲交付
    其夫盛永茂名義之台灣銀行面額一百萬元之本票一紙予丙○○，同時要求丙○○
    將該房地設定抵押權予陳佩玲作為反擔保，丙○○乃委託甲○○處理有關設定抵
    押權予陳佩玲之事宜，詎甲○○竟為自己不法之利益，未經丙○○同意，於八十
    年六月十八日，擅自以丙○○之名義，違背其任務提供上開房地為擔保向丁○○
    借款一百萬元，並以丙○○之前開房地設定最高限額一百二十萬元之本金最高限
    額抵押權予丁○○，持向台北縣中和地政事務所申請登記，使台北縣中和地政事
    務所人員將此不實之事項登載於職務上所掌之土地及建物登記簿，足以生損害於
    丙○○、及其本人之財產利益暨地政機關對於地籍資料管理之正確性，因指被告
    甲○○犯有刑法第三百四十二條之背信、第二百十六條、第二百十條之行使偽造
    私文書、第二百十四條使公務員登載等罪嫌等語。
二、公訴人認被告涉犯上開犯行，無非以被害人丙○○之指證及丙○○與陳佩玲簽立
    之買賣契約書中僅附記「先行辦理反設定予甲方（指買主）等字，未提及可設定
    抵押權給第三人等情，為其主要論據。惟訊之被告甲○○堅決否認有任何被訴之
    犯行，在原審辯稱：伊曾告訴丙○○要以系爭房地為擔保設定抵押權予丁○○，
    伊經由丙○○之授權及同意始委託代書製作本件抵押權設訂契約書及聲請書，上
    開文書絕非伊擅自偽造，況丙○○於八十年六月二十日至丁○○之辦公室領取一
    百萬元時，已承認此事，並在領款收據上簽字云云。於本院前審審理時辯稱：伊
    是宏偉公司協理，伊有代告訴人賣房子，告訴人有授權伊代覓買主，且有訂授權
    書，由伊全權處理，伊原找到買主陳佩玲要買，後來陳佩玲不買，告訴人要陳女
    賠一百萬元，伊不得已始自行承受，照原訂契約之約定，伊可將系爭房地設定抵
    押權予其指定之案外人丁○○，伊委託代書馬東生代撰本案抵押權設定所需之相
    關書類時，抵押權設定契約書、聲請書中有關抵押權人部分原屬空白，事後向丁○○借款，盧某知悉伊係將告訴人之房地設定抵押權供做借款之擔保，況伊據原
    訂契約書之約定，有權設定抵押權予伊指定之第三人，伊既未向丁○○詐欺取財
    ，前開設定抵押權之相關私文書亦非偽造，況伊與丙○○往赴丁○○處取款之前
    ，曾與倪明、乙○○、丁○○、丙○○五人共赴丁○○處談妥設定抵押權之相
    關事宜，若告訴人丙○○不同意，丁○○不可能付款，至丙○○迄未收取之四十
    萬元係伊購買系爭房地之尾款，告訴人既未交付本案房地，伊自無庸給付購屋之
    尾款等語。在本院審理中又辯稱：陳佩玲後來不買了，丙○○要沒收她的錢，但
    陳佩玲是我同學得姊姊，我不能讓他沒收，所以我把他買下來，找倪明炯用倪明
    炯的名義，我還向丁○○借錢來給他，他知道要設定給丁○○云云（見本院九十
    三年五月十三日審理筆錄）。
三、按犯罪事實應依證據認定之，無證據不得推定其犯罪事實，刑事訴訟法第一百五
    十四條第二項定有明文。又事實之認定，應憑證據，如未能發現相當證據，或證
    據不足以證明，自不能以推測或擬制之方法，以為裁判基礎。且認定犯罪事實所
    憑之證據，雖不以直接證據為限，間接證據亦包括在內；然而無論直接證據或間
    接證據，其為訴訟上之證明，須於通常一般之人均不致有所懷疑，而得確信其為
    真實之程度者，始得據為有罪之認定，倘其證明尚未達到此一程度，而有合理之
    懷疑存在時，事實審法院復已就其心證上理由予以闡述，敘明其如何無從為有罪
    之確信，因而為無罪之判決，尚不得任意指為違法，最高法院四十年台上字第八
    六號、七十六年台上字第四九八六號亦分別著有判例。經查：
  (一)被告甲○○原係台北縣永和市○○路一七二號三樓宏偉公司協理，於八十年六月
    十二日代被害人丙○○銷售其所有位於台北縣永和市○○路○段九十二巷二十號
    及二十二號一樓房屋及其坐落之基地，於同年六月十五日居中仲介促成買主陳佩
    玲以七百十萬元之價格與之簽訂買賣契約，由陳佩玲交付其夫盛永茂名義，以台
    灣銀行公館分行為付款人，面額一百萬元，票號CA 0000000號之本票一紙（契約
    書誤載為支票）予丙○○，同時要求丙○○將該房地設定抵押權予陳佩玲作為反
    擔保；並經丙○○授權買方陳佩玲辦理系爭反擔保一百二十萬元之抵押權設定事
    宜，陳佩玲則委託甲○○代其處理有關設定反擔保抵押權之事等情，業據被告甲○○坦承在卷，並有告訴人丙○○提出之不動產買賣契約書、協議書、丙○○簽
    立之授權書、陳佩玲簽立之授權書各一件附卷為證（均為影本，見偵字第一四七
    三０號卷第六頁至第十頁，第十六頁、第十七頁）；此部分之事實，自可認定。
  (二)證人陳佩玲於檢察官偵查證稱：我當時說如果我付的票訂金的一百萬元不兌現就
    表示不買了，後來我不買了... 所以支票也沒有兌現，我交待由甲○○去處理云
    云（見偵續七二號卷第三十二頁）。另證人倪明炯於檢察官偵查中亦供證：（問
    ：房子後來你和甲○○買下？）是的；在六月底，他（甲○○）說陳小姐不買了
    ，找我買，但情形他較清楚，由他處理等語（見偵續七二號卷第三十六頁）。該
    證人在本院更審前調查中又供證：甲○○認為房子便宜，買下後有利潤可賺，建
    議公司買下，但公司不同意，陶某才以陳佩玲名義買下，準備再轉手圖利等語（
    見本院更審前八十五年十月二十二日訊問筆錄）等語。則被告甲○○在本院審理
    中所辯：陳佩玲後來不買了，丙○○要沒收她的錢，所以我把他買下來，找倪明
    炯用倪明炯的名義云云，尚屬可採。
  (三)告訴人丙○○在偵查中提出為證之渠與陳佩玲間所訂不動產買賣契約書（影本）
    ，在文末之特約事項已記載：賣方已於八十年六月二十日收到一百萬元正，上列
    款項係由買方所指定之金主丁○○先生所支付，賣方原於八十年六月十五日收受
    之台銀本票（公館分行）乙紙，票號CA 0000000號應於八十年六月二十八日前退
    還買方等語（見偵字第一四七三０號卷第六頁至第十頁）。觀諸該特約事項所載
    「票號CA 0000000號應於八十年六月二十八日前退還買方」云云，應可得見原買
    受人陳佩玲已不願依原訂不動產買賣契約書兌現已交付之訂金本票；再觀諸同特
    約事項所載「上列款項係由買方所指定之金主丁○○先生所支付」等語，另可得
    其見被告甲○○用以贖回原訂金本票之一百萬元，係由案外人丁○○所支付。則
    被告甲○○在本院審理中所辯：陳佩玲後來不買了，丙○○要沒收她的錢，但陳
    佩玲是我同學得姊姊，我不能讓他沒收，所以我把他買下來，我還向丁○○借錢
    來給他乙節，同屬可信。從而，被告甲○○向案外人丁○○商借交付與告訴人丙○○之一百萬元，乃係用以替代原訂金本票之履行，藉以延續原訂不動產買賣契
    約之效力，亦可認定。
  (四)在告訴人丙○○與陳佩玲間所訂不動產買賣契約書中，原即有約定賣方丙○○授
    權買方陳佩玲就所交付之價金一百萬元，辦理反擔保一百二十萬元之抵押權設定
    ，有如前述。雖買方陳佩玲於其後變更心意表示不買，不願履行原訂金本票之兌
    現義務；被告甲○○為避免損失，而向案外人丁○○商借交付與告訴人丙○○之
    一百萬元，用以替代原訂金本票之履行，藉以延續原訂不動產買賣契；該項由被
    告甲○○嗣後另向案外人丁○○商借交付與告訴人丙○○之一百萬元，並非買主
    陳佩玲所交付之價金，已非屬原約定為所交付價金設立反擔保之範圍。然事實上
    案外人丁○○終究確係有交付一百萬元予告訴人丙○○收受；被告甲○○商請告
    訴人比照原交付價金設定反擔保之條件，為丁○○交付之一百萬元設定本金最額
    高限額一百二十萬元之抵押權以為擔保，亦核與與人情事理無違；基此，已難認
    被告甲○○有故意隱瞞告訴人丙○○，更甚而干冒刑責偽造丙○○名義抵押權設
    定約書、土地登記申請書之必要。
  (五)被告甲○○曾於八十年六月十八日，以告訴人丙○○之名義書具抵押權設定約書
    、土地登記申請書，提供本案之房屋及土地，為案外人丁○○設定本金最高限額
    一百二十萬元之抵押權，持向台北縣中和地政事務所申請辦理抵押權設定登記，
    固有該等抵押權設定約書、土地登記申請書附在本院卷可稽。惟查：
    1.卷附由告訴人丙○○具名為領款人，於八十年六月二十日書立之領款收據已明
      確記載「茲提供坐落永和市○○段下秀朗小段八十之一地號土地壹筆持分三百
      分之二十及該地上建號三一八五號成功路一段四七巷二十、二二號房屋貳層全
      部為擔保經向臺北縣中和地政事務所於民國八十年六月十八日收件八０北中字
      第二九八二二號辦峻抵押權設定登記向丁○○先生借款新臺幣壹佰萬元正，該
      抵押借款金額業已全部收到事實恐口無憑特立此據為證」云云，並由告訴人丙○○在領款人欄簽名，有該領款收據在卷為證（見偵續字第七二號卷第六十二
      頁）。告訴人丙○○復於檢察官偵查中提示時該領款收據時，明確供陳：上面
      是我的字跡沒有錯等語（見同上卷第五十七頁背面）。則依該領款收據之內容
      自可明確得見告訴人丙○○已向丁○○領得一百萬元，並同意提供本案之房屋
      土地為丁○○設定抵押權以為擔保。
    2.告訴人丙○○嗣後雖否認上開領款收據上之簽名為其書立，改稱：伊簽立之收
      據上伊有加記一百萬元及此致甲○○先生等字云云。然據證人吳應生於檢察官
      偵查中證稱：（問：丙○○領錢時有無簽收據？）有的，我當時原子筆借他，
      他只有簽名，寫收一百萬；（提示空白領款收據，問：他是在白紙或有格式的
      填寫？）我不敢確定，但是差不多是這種格式等語（見偵續一二三號卷第三十
      九頁背面、第四十頁）；而未見丙○○書寫「此致甲○○先生」等字樣。參以
      ，經本院依職權比對結果，該紙領款收據（偵續字第七二號卷第六十二頁）上
      丙○○簽名及有關一百萬元部分之筆跡，無論在意匠、運筆特徵及結構上，均
      與告訴人丙○○當庭或於告訴狀、補充狀之簽名及當庭書寫之一百萬等筆跡相
      同觀之；告訴人否認該紙領款收據為伊書立乙節，自難採信。
    3.另據證人丁○○於檢察官偵查中結證：（問：甲○○有和丙○○一起來找你？
      ）有的，第一次領款的丙○○有來拿一百萬元；... （提示領款收據影本，問
      ：領款收據是六月二十日在你處直接交給丙○○？）是的，他們說他們是雙方
　　　，我當時有調謄本出來，他真的是當事人，他們所說的屬實，我才交錢給他；
      （問：丙○○當時有答應讓你設定抵押？）是的，他如果沒有答應，我隨時可
      以停止，不必付錢給他；... (問：這筆錢一百萬借他是否有說要設定？）有
      的云云（見偵續第七十二號卷第五十八頁背、第五十九頁，偵續第一二三號卷
      第四十一頁）。證人林素鳳亦在本院更審前調查中結證：盧拿錢出來時，丙○○及他朋友吳應生在場（見本院更審前上訴卷第五十三頁背面）云云。參以，
      告訴人丙○○在偵查中提出為證之渠與陳佩玲間所訂不動產買賣契約書（影本
      ），在文末之特約事項亦明確記載「賣方已於八十年六月二十日收到一百萬元
      正，上列款項係由買方所指定之金主丁○○先生所支付」，已如前述。則告訴
      人丙○○明知渠於八十年六月二十日所收取，用以替代原買賣契約訂金本票之
      現金一百萬元，係自與不動產買賣無關之案外人丁○○取得，並同意提供本案
      房地為擔保為案外人丁○○設定本金最高限額一百二十萬元之抵押權，應毋庸
      置疑。本案之抵押權之設定既有經告訴人丙○○之同意，則被告自無涉犯刑法
      第三百四十二條之背信、第二百十六條、第二百十條之行使偽造私文書、第二
      百十四條使公務員登載等罪嫌之可言。
    4.雖證人丁○○另在原法院審理中到庭改稱：他（丙○○）沒有向伊表示（同意
      十四頁）；惟此部分之供詞，核與其在檢察官偵查中所為供證全然相反（見偵
      續第七十二號卷第五十九頁）。況證人丁○○在原法院審理之同一庭訊中又供
      陳：在領款之前，甲○○與丙○○曾來找伊談過一次，但沒有結果；... 領款
      時丙○○有在領款收據上簽字云云（見原審卷第五十四頁）。從而，告訴人丙○○於領款之前，既已為本件借款協同被告赴丁○○洽商，甚至因有所爭議致
      未達成結論，苟非事後另已達成合意，衡情豈有不明究裡即逕赴丁○○處領款
      ，又未詳察領款收據內容即輕率簽名具領之理；證人丁○○原與告訴人丙○○
      素不相識，在未獲得任何擔保之情形下，更無輕率同意將鉅額一百萬元任意交
      付予丙○○之可能。證人丁○○在原法院審理中所供證「他（丙○○）沒有向
      伊表示（同意設定一百二十萬元之抵押權），伊以為甲○○已與之談好」乙節
      ，核與事理有違，自不足執為被告不利之論據；應以渠在檢察官偵查中所為之
      前揭供述，具有較可信之情況。
  (六)最高法院前發回意旨另謂：該一百萬元之領款收據上除有丙○○之簽名外，在領
    款人（借用人）處尚有「倪明炯、甲○○代」之字樣，被告何以用倪明炯名義向
    丁○○借款，被告將借到之一百萬元為何交給告訴人？均有待調查云云。此部分
    已據被告於更審前辯稱：係因買方陳佩玲因能力不足，不願購買，要求丙○○退
    還系爭本票，詎丙○○拒絕退還，伊為兼顧友誼，才決定自己買下系爭房地做為
    投資之用，惟因伊有退票紀錄，不易取得銀行貸款，仍以借用倪明炯名義作為登
    記之用，以利來日向銀行辦理貸款云云。經核與倪明炯所供：伊僅提供
    甲○○供其承辦買賣不動產設定登記之用等語，尚相符合。準此，倪明炯在形式
    上既係該不動產之買主，其以倪明炯名義向丁○○借一百萬元，並以該不動產設
    定抵押權予丁○○，尚屬切合情理，故上開領款收據中「倪明炯、甲○○代」之
    字樣，亦難執為認定被告犯罪之依據。
四、此外，復查無任何積極之證據足認被告確有公訴人所指之背信、行使偽造私文書
    、使公務員登載不實等犯行，被告之犯罪尚屬不能證明。原審未及詳查遽予論罪
    科刑，尚有未當。檢察官之上訴意旨以原判決量刑偏輕云云，指摘原判決不當，
    固無可取。惟被告之上訴意旨否認犯罪，據以指摘原判決不當，則為有理由。應
    由本院將原判決撤銷，改為被告無罪之諭知。
據上論斷，應依刑事訴訟法第三百六十九第一項前段、第三百六十四條、第三百零一
條第一項前段，判決如主文。
本案經檢察官林炳雄到庭執行職務。
中　　　華　　　民　　　國　　九十三　　年　　　五　　　月　　二十七　　日
                              臺灣高等法院刑事第十二庭
                                  審判長法  官  劉  景  星
                                        法  官  陳  志  洋
                                        法  官  陳  博  志
右正本證明與原本無異。
如不服本判決，應於收受送達後十日內向本院提出上訴書狀，其未敘述上訴之理由者
並得於提起上訴後十日內向本院補提理由書（均須按他造當事人之人數附繕本）。
                                        書記官  陳  嘉  文
中　　　華　　　民　　　國　　九十三　　年　　　六　　　月　　　一　　　日
